臺灣高等法院刑事判決　　　　　　　　　96年度上易字第71號
上　訴　人　臺灣臺北地方法院檢察署檢察官
被　　　告　乙○○
上列上訴人因被告詐欺案件，不服臺灣臺北地方法院95年度易字
第2232號，中華民國95年11月30日第一審判決（起訴案號：臺灣
臺北地方法院檢察署95年度偵字第18693號），提起上訴，本院
判決如下：
    主  文
原判決撤銷。
乙○○意圖為自己不法之所有，以詐術使人將本人之物交付，處
拘役拾日，如易科罰金，以銀元佰元即新臺幣玖佰元折算壹
日；又意圖為自己不法之所有，以詐術使人將本人之物交付，未
遂，處拘役貳拾日，如易科罰金，以新臺幣壹仟元折算壹日。應
執行拘役肆拾日，如易科罰金，以銀元佰元即新臺幣玖佰元折
算壹日，緩刑貳年。
    事  實
一、乙○○基於為自己不法所有之意圖，於民國（下同）95年6
    月15日上午10時30分許，在臺北火車站售票大廳內之自動提
    款機前，向甲○○佯稱：很不好意思開口，但因行李遺失，
    需借款新臺幣（下同）200元以購買返家車票云云，使甲○
    ○陷於錯誤而交付200元與乙○○；乙○○復另行起意，基
    於為自己不法所有之意圖，於95年8月23日下午3時30分許，
    在相同地點，欲以相同方法向甲○○詐取財物，遂又向甲○
    ○佯稱：很不好意思，很難開口云云以著手實施詐術行為，
    惟因遭甲○○認出而未得逞，嗣因甲○○報警處理，始查悉
    上情。
二、案經甲○○訴由內政部警政署鐵路警察局第一警務段報請臺
    灣臺北地方法院檢察署檢察官偵查起訴。
    理  由
一、上開犯罪事實，業據被告乙○○於原審及本院坦承不諱（見
    原審卷第14頁反面、本院卷第24頁），核與證人即告訴人甲
    ○○於原審證述情節相符（見原審卷第19頁），是被告自白
    與事實相符，洵堪採信。被告雖嗣於本院辯稱因罹患躁鬱症
    ，常出現不正常之動作，做些自己不想做之事云云（見本院
    卷第15頁反面、第23頁反面），並提出輕度殘障手冊以實其
    說（見本院卷第17頁）。然被告於警詢之初即已自承，其係
    以謊稱行李遺失，無錢返家為由，向證人甲○○詐騙金錢（
    見偵查卷第7頁），且被告雖係罹患輕度精神障礙，以其於
    警詢、偵查中數度辯稱係向證人甲○○借款，且有留下地址
    、電話，有意還錢之情（見偵查卷第7頁、第24頁、第30頁
    ），顯見被告並無因輕度精神障礙而影響其辨識行為違法或
    導致欠缺依其辨識而行為之能力至明。綜上所述，本件事證
    明確，被告上開犯行均堪以認定。
二、論罪科刑部分：
(一)被告於95年6月15日之犯行：
  (1)核被告所為，係犯刑法第339條第1項詐欺取財既遂罪。被告
    行為後，刑法第339條第1項法條固未修正，其法定刑罰金刑
    部分，依刑法施行法第1條之1規定，雖改以新台幣為罰金之
    單位並提高30倍，惟因修正前之罰金單位為銀元，與新台幣
    之折算比例為3比1，又因前刑法分則有關條文罰金之倍數亦
    經修正前罰金罰鍰提高標準條例提高為10倍，就罰金之最高
    額而言，實與修正前罰金之最高額相同，惟罰金之最低額部
    分，因刑法第33條第5款亦於95年7月1日修正施行，罰金最
    低額亦提高為新台幣1000元以上，並以百元為單位，因而以
    修正前之規定較有利於被告。
  (2)另95年7月1日修正施行之刑法第41條易科罰金部分，新法刪
    除「因身體、教育、職業、家庭之關係或其他正當事由，執
    行顯有困難者」之要件，並將易科罰金之折算標準，由原配
    合罰金罰鍰提高標準條例第2條（已刪除）規定之銀元100元
    至銀元300元折算1日，提高為新臺幣1千元、2千元或3千元
    折算一日，比較修正前後之易科罰金折算標準，以修正施行
    前之規定，較有利於被告，則應依刑法第2條第1項前段，適
    用修正前刑法第41條第1項前段規定，定其折算標準。
(二)被告於95年8月23日之犯行：
    核被告所為，係犯刑法第339條第3項、第1項之詐欺取財未
    遂罪。被告此次犯行，業已著手施用詐術之行為，因遭告訴
    人發覺而未得逞發生詐得財物之結果，為未遂犯，爰依修正
    後刑法第25條第2項之規定，按既遂犯之刑減輕其刑。
(三)被告上述2次犯行，雖係觸犯構成要件同一之罪名，惟95年8
    月23日之犯行，係發生在刑法95年7月1日修正施行後，不能
    與前次犯行論以連續犯（最高法院95年度第8次刑事庭會議
    決議參照），是被告上開2次犯行，應分論併罰。
三、原審以被告事證明確，予以論罪科刑，尚非無見，且衡之比
    例原則，被告犯行所造成之損害尚非重大，亦已賠償被害人
    ，檢察官認以量刑過輕，並無理由，然刑法第339條第1項、
    第51條第6款，均未於90年1月12日修正生效，原審卻於理由
    欄記載應適用90年1月12日修正生效後、95年7月1日修正生
    效前之規定；及易刑處分與數罪併罰之規定，應依刑法第2
    條第1項之規定，適用最有利於被告之法律，並不在綜合被
    告全部罪刑而為比較適用之範圍內（最高法院96年度台上字
    第2233號判決參照），原予以綜合比較適用；且罰金罰鍰提
    高標準條例業於95年5月17日修正刪除第2條之規定，原判決
    論罪欄，卻援引為「修正後」法條，均有未合。檢察官以原
    判決適用90年1月12日修正生效後、95年7月1日修正前之刑
    法之適用法律錯誤而提起上訴，為有理由，且有上開其他可
    議之處，自應由本院撤銷改判。爰審酌被告犯罪之動機、目
    的、犯罪之手段、次數、犯人之生活狀況、犯罪所生之損害
    、犯罪後坦承犯行，並當庭向告訴人表示歉意，且將200元
    返還告訴人之態度（見原審卷第19頁），量處如主文第二項
    所示之刑，並分別諭知易科罰金之折算標準。又95年7月1日
    修正施行之刑法，將修正前刑法第51條第6款「宣告多數拘
    役者，比照前款定其刑期。但不得逾四個月」之規定，修正
    為「宣告多數拘役者，比照前款定其刑期。但不得逾一百二
    十日」。依照此部分修正理由所載，係為配合將拘役改以日
    數為單位，而將但書做修改。故就此部分而言，對被告並無
    有利或不利之情形，即無比較適用之問題，應依一般法律原
    則，適用裁判時法（最高法院95年度第21次刑事庭會議決議
    參照）。是並依修正後刑法第51條第6款之規定，定應執行
    刑如主文第二項所示。另數罪併罰有2以上裁判，其中部分
    裁判之易刑標準在刑法修正前，部分裁判之易刑標準在刑法
    修正後，依最有利於被告之法律，爰適用較有利於被告之修
    正前規定，諭知易科罰金之折算標準（最高法院84年度台非
    字第452號判決參照）。另被告未曾因故意犯罪受有期徒刑
    以上刑之宣告，有本院被告前案紀錄表在卷可稽，且被告於
    原審審理中亦已賠償告訴人損失，獲得告訴人之諒解，本院
    信被告經此教訓當知所警惕而無再犯之虞，因認對其所宣告
    之刑，以暫不執行為適當，爰併予依據修正後刑法第74條第
    1項第1款之規定宣告緩刑如主文第二項所示。被告犯罪有部
    分在新法施行前，新法施行後，緩刑之宣告，應適用新法第
    74條之規定（最高法院95年第8次刑事庭會議決議參照），
    自不生新舊法比較之問題，應逕依修正後之刑法74條第1項
    第1款宣告之，附此說明。
據上論斷，應依刑事訴訟法第369條第1項前段、第364條、第299
條第1項前段、刑法第2條第1項前段、第25條第2項、第41條第1
項前段、第51條第6款、第74條第1項第1款、第339條第1項、第3
項、修正前刑法第41條第1項前段、修正前罰金罰鍰提高標準條
例第2條，刑法施行法第1條之1，現行法規所定貨幣單位折算新
臺幣條例第2條，判決如主文。
本案經檢察官姜貴昌到庭執行職務。
中　　華　　民　　國　　96　　年　　5 　　月　　17　　日
　　　　　　　　　刑事第九庭審判長法　官　劉景星
　　　　　　　　　　　　　　　　  法　官　陳世宗
　　　　　　　　　　　　　　　　  法　官　官有明
以上正本證明與原本無異。
不得上訴。
                                  書記官  廖素花
中　　華　　民　　國　　96　　年　　5 　　月　　17　　日
附錄：本案論罪科刑法條全文
中華民國刑法第339條：
意圖為自己或第三人不法之所有，以詐術使人將本人或第三人之
物交付者，處5年以下有期徒刑、拘役或科或併科1千元以下罰金
。
以前項方法得財產上不法之利益或使第三人得之者，亦同。
前二項之未遂犯罰之。
